臺灣桃園地方法院民事判決　　　　　　　 96年度訴字第544號
原　　　告　聲遠光電股份有限公司
　　　　　　（原名稱：聲遠實業股份有限公司）
法定代理人　乙○○
訴訟代理人　陳文雄律師
被　　　告　甲○○　　原住台中.
上列當事人間請求給付違約金等事件，於民國96年10月16日言詞
辯論終結，本院判決如下：
    主      文
被告應給付原告新台幣貳佰參拾捌萬參仟貳佰零捌元，及自民國
九十六年四月十八日起至清償日止，按週年利率百分之五計算之
利息。
訴訟費用由被告負擔。
本判決於原告以新台幣柒拾玖萬伍仟元供擔保後，得假執行。但
被告如以新台幣貳佰參拾捌萬參仟貳佰零捌元為原告預供擔保，
得免為假執行。
    事實及理由
壹、程序方面：
    本件被告未於最後言詞辯論期日到場，核無民事訴訟法第38
    6 條各款所列情形，爰依原告聲請，由其一造辯論而為判決
    。
貳、實體方面：
一、本件原告主張：
  (一)被告於民國95年8 月14日與原告簽訂勞動契約，被告保證在
    原告公司服務4 年，但被告於96年2 月9 日即提出離職申請
    ，預定96年3 月12日離職，嗣因被告自96年2 月10日起即未
    上班且失去聯絡，原告只好同意其離職，是以，被告已有違
    反上開勞動契約而任意終止契約之情事。
  (二)依兩造勞動契約第9 條：「（保證服務年限）乙方保證於甲
    方服務滿4 年，如服務未滿保證年限而終止契約時，同意給
    付甲方新台幣（下同）130 萬元懲罰性違約金」。被告服務
    僅約半年即終止勞動契約，自應給付予原告懲罰性違約金13
    0 萬元。
  (三)又被告於簽訂系爭勞動契約之同時，向原告借支130 萬元，
    約定分43期攤還，由原告每月於給付被告之薪資中扣款3 萬
    元，最後一期扣款4 萬元。被告同時依約簽發面額130 萬元
    、發票日95年8 月14日、到期日99年3 月14日之本票1 紙交
    付原告收執以為擔保。而上開勞動契約第7 條第2 項約定，
    勞動契約終止時，如被告之預支薪資未償還者，應於離職時
    一次償還原告。被告既已終止勞動契約，則依上開約定其所
    欠借款，現為全部到期，應一次償還。而自被告任職之95年
    8 月起至96年2 月契約終止，共計已扣款216,792 元，尚欠
    借款1,083,208 元，被告應一次償還。
  (四)基此，原告本於契約及消費借貸關係，請求被告共給付2,38
    3,208元（1,300,000＋1,083,208＝2,383,208）。
  (五)對被告抗辯原告薪資給付短少之陳述如下：
    1.被告年薪156 萬元之支付方式，是每月支領薪資67,600元
      ，每1 季（每3 個月）支領節金187,200 元，即每年3 月
      、6 月、9 月、12月的25日各支領節金187,200 元。但原
      告應被告要求，同意被告在當年2 月、5 月、8 月、11月
      各得預支1 個月節金62,400元。故在發給當季節金187,20
      0 元時，必須扣預支節金62,400元，因此當季節金實發金
      額為124,800 元。
    2.被告每月薪資67,600元部分，有95年9 月至96年1 月之薪
      資明細表為證（95年8 月、96年2 月均工作不滿1 個月，
      故薪資非67,600元）。節金的支付等於每月平均62,400元
      ，每月薪資67,600元加上平均每月節金62,400元，等於13
      萬元，年薪總額即為156 萬元。
    3.被告離職時，原告尚且發放其離職慰勉金18,720元，此也
      屬節金的一部分，節金的月平均值為62,400元，被告於96
      年2 月份工作9 天，依天數比例計算，當月節金為62,400
      ×9/30=18,720 元，原告乃依此改以離職慰勉金名義支付
      。
    4.故就上開薪資與節金之支付，足見原告並未短發薪資，被
      告抗辯原告短發薪資云云顯不實在。
  (六)並聲明：除假執行供擔保金額外，餘如主文所示。
二、被告則抗辯：
    被告未於最後言詞辯論期日到場，惟據其之前到庭所為陳述
    及聲明略以：
  (一)被告係因原告不履行契約所訂之薪資條件始提出離職申請，
    且經原告同意而離職，故兩造勞動契約應自動契約應自動失
    效，原告不得依據契約請求被告給付違約金。
  (二)原告給付每月薪資有短少，經被告向原告反映未果，迄被告
    96年2 月離職時，原告尚短少薪資352,000 元。
  (三)被告對向原告借支130 萬元且已領取，經原告於被告每月薪
    資中扣除部分金額，計已攤還216,792 元，尚欠1,083,208
    元並不爭執，惟因原告欠被告薪資352,000 元，故被告僅須
    償還之借款為731,208 元。
  (四)並聲明：
    1.請求駁回原告之訴及假執行之聲請。
    2.如被告受不利之判決，願供擔保請准宣告免為假執行。
三、本件兩造不爭執之事實為：
  (一)兩造於95年8 月14日訂有勞動契約，被告依該契約已向原告
    取得借支款項130 萬元。
  (二)兩造之上開契約關係至96年2 月9 日合意終止，被告自96年
    2 月10日起即未上班。
  (三)被告經原告於每月薪資中扣除部分金額清償其上開借款，計
    已攤還借款216,792 元，尚積欠1,083,208 元。
四、本件爭點如下：
  (一)原告是否有依約給付被告足額薪資？
  (二)被告離職是否須給付違約金予原告？如須給付，違約金數額
    為何？
  (三)被告應清償之借款金額為何？
五、得心證之理由：
  (一)就「原告是否有依約給付被告足額薪資」乙節，經審認原告
    已依約給付被告足額薪資：
    1.原告主張：被告因考量稅捐問題，故要求原告以薪資或其
      他獎金名義將每年156 萬元之約定數額發放予被告，被告
      已領取足額薪資等語。
    2.被告抗辯：依約原告每月須給付被告薪資13萬元，惟原告
      自95年9 月至96年2 月之薪資給付有短少如附表（見本院
      卷第35頁），迄被告96年2 月離職時，原告尚短少給付薪
      資352,000 元等語。
    3.查兩造勞動契約第2 條第1 項前段約定：「乙方（即被告
      ）之薪酬以年度計算，全年薪資總額為156 萬元」（見本
      院卷第6 頁）。故只要原告付予被告之薪酬以年度計並未
      低於約定之156 萬元，即無被告所抗辯之薪資短少事由。
    4.經查，被告於95年8 月14日到職，該月因不足1 個月，故
      被告就領得薪資應為原告所發之78,000元並無意見，此並
      有原告提出之薪資明細表1 件為憑（見本院卷第76頁）。
      又自95年9 月至96年2 月止計6 個月，如以每月原告應給
      付被告13萬元計，6 個月原告應給付之數額為78萬元，而
      原告主張：其以薪資及節金共給付予被告813,800 元，已
      超逾約定數額之事實，業據原告提出薪資明細表6 件，及
      被告於聯邦銀行北屯分行之存摺明細及原告轉帳明細各1
      件為證（見本院卷第76至88頁），核與原告所述相符。被
      告抗辯：原告自95年9 月至96年2 月之薪資給付有短少云
      云並非實在，原告主張：被告已領取足額薪資等語堪信為
      真正。
  (二)就「被告離職是否須給付違約金予原告？如須給付，違約金
    數額為何」乙節，經審認被告須給付違約金130 萬元予原告
    ：
    1.原告主張：被告未依契約於原告公司任職滿4 年，故被告
      離職雖經原告同意，然仍屬違反契約，爰依契約關係請求
      被告給付懲罰性違約金130 萬元等語。
    2.被告抗辯：其係因原告不履行契約所訂之薪資條件始提出
      離職申請，且經原告同意而離職，故兩造勞動契約應自動
      失效，原告不得依據契約請求被告給付違約金等語。
    3.查兩造勞動契約第9 條約定：「乙方（即被告）保證於甲
      方（即原告）服務滿4 年，如服務未滿保證年限而終止契
      約時，同意給付甲方130 萬元懲罰性違約金」（見本院卷
      第7 頁）。而契約第2 條約定：「甲乙雙方同意勞動契約
      關係自95年8 月14日起算」（見本院卷第6 頁），故依約
      被告應任職至99年8 月14日止。本件原告並無被告所指不
      依契約給付薪資之情事已如上述，故被告抗辯：其係因原
      告不履行契約所訂之薪資條件始提出離職申請云云並非可
      採。而被告係於96年2 月9 日以不適應環境為由，自行提
      出員工離職申請書（見本院卷第10頁），預定96年3 月12
      日離職，經原告挽留未果，且被告自96年2 月10日起即未
      上班且失去聯絡，原告只好同意被告離職，並計薪至96年
      2 月9 日，故應認兩造已合意終止契約，然原告並未免除
      被告因提早離職應負之契約義務，被告服務未滿保證年限
      而終止契約，仍屬違反上開契約所定須服務滿4 年之約定
      ，是依上開契約第9 條，自應給付原告懲罰性違約金130
      萬元。故被告抗辯：其離職經原告同意，兩造勞動契約應
      自動失效，原告不得依據契約請求被告給付違約金云云尚
      屬無據。
    4.另按「約定之違約金額過高者，法院得減至相當之數額，
      為民法第252 條所明定，此規定乃係賦與法院得依兩造所
      提出之事證資料，斟酌社會經濟狀況並平衡兩造利益而為
      妥適裁量、判斷之權限，非謂法院須依職權蒐集、調查有
      關當事人約定之違約金額是否有過高之事實，而因此排除
      債務人就違約金過高之利己事實，依辯論主義所應負之主
      張及舉證責任。況違約金之約定，為當事人契約自由、私
      法自治原則之體現，雙方於訂約時，既已盱衡自己履約之
      意願、經濟能力、對方違約時自己所受損害之程度等主、
      客觀因素，本諸自由意識及平等地位自主決定，除非債務
      人主張並舉證約定之違約金額過高而顯失公平，法院得基
      於法律之規定，審酌該約定金額是否確有過高情事及應予
      如何核減至相當數額，以實現社會正義外，當事人均應同
      受該違約金約定之拘束，法院亦應予以尊重，始符契約約
      定之本旨」（見最高法院93年度台上字第909 號判決要旨
      ），本件被告並未主張並舉證約定之違約金額有過高而顯
      失公平情事，自應受該違約金約定之拘束。
  (三)就「被告應清償之借款金額為何」乙節，經審認被告應清償
    之借款為1,083,208 元：
    1.原告主張：被告向原告借支130 萬元，約定分43期由原告
      每月於被告之薪資中扣款攤還，依上開契約約定，如被告
      之預支薪資未償還，應於離職時一次償還，原告已自被告
      薪資扣款216,792 元，被告尚欠借款1,083,208 元，爰依
      消費借貸及契約關係請求被告一次償還等語。
    2.被告抗辯：因原告尚欠被告薪資352,000 元，故被告須償
      還之借款為731,208 元（1,083,208-352,000 ＝731,208
      ）等語。
    3.經查，原告主張：被告向其借支130 萬元，約定分43期攤
      還，由原告每月於給付被告之薪資中扣款3 萬元，最後一
      期扣款4 萬元，被告同時依約簽發面額130 萬元、發票日
      95年8 月14日、到期日99年3 月14日之本票1 紙交付原告
      收執，而自被告任職之95年8 月起至96年2 月契約終止為
      止，共計已自被告薪資中扣款216,792 元，被告尚欠借款
      1,083,208 元（1,300,000-216,792 ＝1,083,208） 之事
      實，業據原告提出本票1 紙及薪資明細表7 件為證（見本
      院卷第11頁、第78至88頁），核與其所述相符，被告對原
      告此部分之主張亦不爭執。
    4.依兩造勞動契約第7 條第2 項前段約定：「勞動契約終止
      時，如乙方（即被告）之預支薪資未償還者，應於離職時
      一次償還甲方（即原告）」。查原告並未短付被告薪資已
      如上述，是被告抗辯：還款金額應扣除原告欠被告之薪資
      352,000 元云云即非可採，故原告於契約終止後依消費借
      貸及契約關係，請求被告一次清償借款1,083,208 元洵屬
      有據。
六、從而，原告依契約及消費借貸之法律關係，請求被告給付違
    約金130 萬元及借款1,083,208 元，共計2,383,208 元，及
    自起訴狀繕本送達之翌日即96年4 月18日起至清償日止，按
    週年利率5 ％計算之遲延利息，為有理由，應予准許。
七、兩造陳明願供擔保請准宣告假執行及免為假執行，經核於法
    並無不合，爰分別酌定相當之擔保金額准許之。
八、本件判決之基礎已臻明確，兩造其餘主張陳述及攻擊防禦方
    法，核對判決結果不生影響，爰不一一論述，併此敘明。
參、訴訟費用負擔之依據：民事訴訟法第78條。
中　　華　　民　　國　　96　　年　　11　　月　　15　　日
                  民事第一庭    法　官　郭琇玲
以上正本係照原本作成
如對本判決上訴，須於判決送達後20日內向本院提出上訴狀
中　　華　　民　　國　　96　　年　　11　　月　　15　　日
                            書記官　游　誼
